臺灣新北地方法院民事裁定
111年度消債職聲免字第13號
聲  請  人  
即 債務 人  陳素湄  
代  理  人  趙興偉律師（法扶律師）
相  對  人  
即 債權 人  遠東國際商業銀行股份有限公司


法定代理人  周添財  

相  對  人
即 債權 人  凱基商業銀行股份有限公司

法定代理人  魏寶生  
相  對  人
即 債權 人  台新國際商業銀行股份有限公司

法定代理人  吳東亮  
相  對  人  
即 債權 人  中國信託商業銀行股份有限公司

法定代理人  利明献  
相  對  人
即 債權 人  黃正龍  
            勞動部勞工保險局

法定代理人  鄧明斌  
上列債務人因消費者債務清理事件聲請免責，本院裁定如下： 
    主      文
債務人陳素湄應予免責。
    事實及理由
一、按法院為終止或終結清算程序之裁定確定後，除別有規定外
    ，應以裁定免除債務人之債務；又法院裁定開始清算程序後
    ，債務人有薪資、執行業務所得或其他固定收入，扣除自己
    及依法應受其扶養者所必要生活費用之數額後仍有餘額，而
    普通債權人之分配總額低於債務人聲請清算前2年間，可處
    分所得扣除自己及依法應受其扶養者所必要生活費用之數額
    者，法院應為不免責之裁定，但債務人證明經普通債權人全
    體同意者，不在此限；而債務人有下列各款情形之一者，法
    院應為不免責之裁定，但債務人證明經普通債權人全體同意
    者，不在此限：㈠於7年內曾依破產法或本條例規定受免責；
    ㈡隱匿、毀損應屬清算財團之財產，或為其他不利於債權人
    之處分；㈢捏造債務或承認不真實之債務；㈣聲請清算前2年
    內，因消費奢侈商品或服務、賭博或其他投機行為，所支出
    之總額逾該期間可處分所得扣除自己及依法應受其扶養者所
    必要生活費用之半數，或所負債務之總額逾聲請清算時無擔
    保及無優先權債務之半數，而生開始清算之原因；㈤於清算
    聲請前1年內，已有清算之原因，而隱瞞其事實，使他人與
    之為交易致生損害；㈥明知已有清算原因之事實，非基於本
    人之義務，而以特別利於債權人中之一人或數人為目的，提
    供擔保或消滅債務；㈦隱匿、毀棄、偽造或變造帳簿或其他
    會計文件之全部或一部，致其財產之狀況不真確；㈧故意於
    財產及收入狀況說明書為不實之記載，或有其他故意違反本
    條例所定義務之行為，消費者債務清理條例（下稱消債條例
    ）第132條、第133條及第134條分別定有明文。
二、聲請人前因有不能清償債務之情事，於民國110年1月27日具
    狀聲請前置調解，嗣因調解不成立於調解期日當場以言詞聲
    請清算，於110年3月10日移送本院辦理，經本院以110年度
    消債清字第117號裁定自110年7月15日上午10時開始清算程
    序，嗣經本院司法事務官以110年度司執消債清字第136號進
    行清算程序，並經司法事務官於110年11月29日依職權裁定
    終結清算程序並確定在案等情，業經本院依職權調取109年
    度司消債調字第104號卷宗（下稱司消債調卷）、110年度消
    債清字第117號卷宗（下稱消債清卷）、110年度司執消債清
    字第136號卷宗（下稱司執消債清卷）核閱屬實。本院所為
    終結清算程序之裁定既已確定，依首揭消債條例規定，法院
    應審酌聲請人是否有消債條例第133條、第134條所定應為不
    免責裁定之情形。
三、本院於111年1月24日以新北院賢民允111年度消債職聲免字
    第13號函知全體債權人就本院應否裁定債務人免責陳述意見
    （見本院卷第39至40頁），並定111年2月22日為訊問期日使
    債務人、債權人到庭陳述意見，訊問期日除債權人黃正龍外
    ，其餘債權人皆未到庭（見本院卷第99至104頁），且其中1
    位債權人未提出任何書狀表示意見、5位債權人則以書狀表
    示不同意聲請人免責，並主張聲請人有消債條例第133條、
    第134條所定不予免責事由（見本院卷第67至73、97、63、5
    9至61、93至96頁）等語。
四、經查：
㈠、債務人無消債條例第133條所定應不予免責之事由：
１、參消債條例第133條及其立法理由，本條於債務人之收入扣除
    自己及依法應受其扶養者所必要生活費用之數額後仍有餘額
    者，始有適用。是依上開規定，自應以本院裁定開始清算時
    （即110年6月24日）起迄裁定免責前，綜合考量認定債務人
    是否有「於清算程序開始後債務人有薪資、執行業務所得或
    其他固定收入，扣除自己及依法應受其扶養者所必要生活費
    用之數額後仍有餘額」，及「普通債權人之分配總額低於債
    務人聲請清算前二年間，可處分所得扣除自己及依法應受其
    扶養者所必要生活費用之數額」此二要件，以判斷其有無消
    債條例第133條之適用。　　
２、本院聲請人主張自110年7月15日開始清算程序後，任職社團
    法人中華國際基督教十字架協會附設新北市私立平安居家長
    照機構擔任居家看護人員，每月薪資、獎金，復計入110年8
    月領有紓困2萬元，未申請領取相關社會救助，每月平均收
    入為15,880元【計算式：（110年8月領有紓困2萬元＋110年9
    月薪資10,740＋110年9月獎金1,900＋110年10月薪資14,670＋1
    10年10月獎金2,240＋110年11月薪資14,670＋110年11月獎金2
    360＋110年12月薪資12,822）÷5月＝15,880元，元以下四捨五
    入】，並提出該公司薪資證明、任職公司110年11月收據、
    勞工保險被保險人投保資料表暨明細、全國財產稅總歸戶財
    產查詢清單、109年度綜合所得稅各類所得資料清單等件（
    見本院卷第79至81、85至89頁），且經本院依職權調閱債務
    人之109年度稅務電子閘門財產所得調件明細表、勞保局電
    子閘門網路資料查詢表，並依職權函詢新北市政府社會局函
    覆結果（見本院卷第25、29至34、65頁），核與其所述內容
    相符，應可堪信屬實。又債務人主張自開始清算程序後迄今
    ，聲請人主張其每月生活必要支出係依新北市110年每人每
    月最低生活費之1.2倍即18,720元計算等語。按債務人必要
    生活費用，以最近1年衛生福利部或直轄市政府所公告當地
    區每人每月最低生活費1.2倍定之，消債條例第64條之2第1
    項定有明文；債務人聲請更生或清算時所提財產及收入狀況
    說明書，其表明每月必要支出之數額，與本條例第64條之2
    第1項、第2項規定之認定標準相符者，毋庸記載原因、種類
    及提出證明文件，消債條例第43條第7項、消債條例施行細
    則第21條之1第3項規定亦定有明文，本件聲請人就每月生活
    必要支出之計算方式核與消債條例第64條之2規定相符，應
    為可採。是債務人於清算程序開始後，每月固定收入扣除每
    月生活必要支出後並無餘額（計算式：15,880－18,720＜0）
    ，顯與上述「於清算程序開始後債務人有薪資、執行業務所
    得或其他固定收入，扣除自己及依法應受其扶養者所必要生
    活費用之數額後仍有餘額」之要件不符，自無庸就「普通債
    權人之分配總額低於債務人聲請清算前2年間，可處分所得
    扣除自己及依法應受其扶養者所必要生活費用之數額」要件
    再予審酌。
㈡、債務人無消債條例第134條不免責之事由：
１、消費者依清算程序清理債務，於程序終止或終結後，為使其
    在經濟上得以復甦，以保障其生存權，除本條例另有不予免
    責之規定外，例如：第134條、第135條等，就債務人未清償
    之債務採免責主義，消債條例第132條立法理由參照。是消
    債條例係以免責主義為原則，不免責為例外，倘債權人主張
    債務人有消債條例第134條各款所定不免責之情事，即應由
    債權人就債務人有合於上開各款要件之事實，提出相當之事
    證證明之。然本院依職權請債權人表示意見，遠東國際商業
    銀行股份有限公司、凱基商業銀行股份有限公司、台新國際
    商業銀行股份有限公司、中國信託商業銀行股份有限公司、
    勞動部勞工保險局具狀表明不同意債務人免責等語，債權人
    黃正龍則未提出任何書狀表示意見，此有本院111年1月24日
    函、送達證書、各債權人陳報狀在卷可稽（見本院卷第39至
    40、45至55、67至73、97、63、59至61、93至96頁）。
２、消債條例第134條第2款、第4款、第8款部分：
⑴、參消債條例第134條修正理由，第2款所定不免責事由，須以
    債務人故意為該款所列行為，侵害債權人之權益為要件，爰
    修正該款，增列債權人受有損害，為該款不予免責之客觀要
    件。又為求明確，明定債務人主觀上須故意為之，法院始應
    為不免責之裁定。同條第4款所定不免責事由在避免債務人
    於其經濟狀況不佳之情形下，猶恣意揮霍、投機，並隨即聲
    請清算，使債權人無端受害。而為免過苛，法院依本款為不
    免責裁定，應以債務人於聲請清算前2年內，因消費奢侈商
    品或服務、賭博或其他投機行為，所負債務之總額，是否已
    逾聲請清算時無擔保及無優先權債務之半數為判斷，即為已
    足。又債務人違反同條第8款所列法定真實陳述、提出、答
    覆、說明、移交、生活儉樸、住居限制及協力調查等義務，
    必須造成債權人受有損害，或對於程序順利進行發生重大影
    響，法院始應為不免責之裁定。
⑵、債務人除清算程序所提出之資料外，並提出民事陳述意見書
    狀陳明聲請清算前2年支出，且於111年2月22日訊問期日到
    院陳明108年迄今之支出如同書狀所載（見本院卷第77、103
    頁）。另就債務人108年迄今之收入，除提出107至108年度
    綜合所得稅各類所得資料清單、全國財產稅總歸戶財產查詢
    清單、得運彩券行薪資證明、長照服務人員證明、板橋埔墘
    郵局郵政存簿儲金簿封面暨內頁、社團法人中華國際基督教
    十字架協會附設新北市私立平安居家長照機構服務費證明、
    薪資證明、任職公司110年11月收據、勞工保險被保險人投
    保資料表暨明細、全國財產稅總歸戶財產查詢清單、109年
    度綜合所得稅各類所得資料清單（見消債調卷第6至8頁、消
    債清卷第51、53、55至63、87至91頁、本院卷第79至81、85
    至89頁）等件，並於111年2月22日到院陳明108年迄今之收
    入如同書狀所載等語（見本院卷第76、103頁），且經本院
    依職權查詢聲請人所得明細表、勞保資料（見本院卷第25、
    29至34頁），可見債務人已清楚向本院陳明其財務狀況，堪
    認債務人並無故意隱匿收入或有隱匿財產等情事。
⑶、又本院依職權調閱債務人自108年1月起至111年6月止入出境
    資訊連結作業資料，債務人於上開期間並無其他入出境紀錄
    ，況依入出境資料，不足以證明債務人有何種奢侈浪費或隱
    匿財產之行為。是債務人不構成消債條例第134條第4款所規
    定之事由。
３、債權人既未具體說明或提出相當事證證明，依本院復查債務
    人並無有何消債條例第134條所列各款之不免責事由，自難
    認債務人有消債條例第134條各款所定之情事，則債權人所
    為前開主張，係屬無據。
五、綜上所述，本件債務人既經本院為終結清算程序之裁定確定
    ，且查無消債條例第133條本文或第134條各款所定之不免責
    事由，則依消債條例第132條規定，本院自應以裁定免除債
    務人之債務。
中　　華　　民　　國　　111 　年　　6 　　月　　27　　日
                民事第三庭  法　官　饒金鳳
以上正本係照原本作成。
如對本裁定抗告須於裁定送達後10日內向本院提出抗告狀，並繳
納抗告費新臺幣1,000元。
中　　華　　民　　國　　111 　年　　6 　　月　　27　　日
                            書記官　廖美紅